【裁判字號】    97,簡上,269
【裁判日期】    981127
【裁判案由】    給付管理費
【裁判全文】
臺灣臺中地方法院民事判決           97年度簡上字第269號
上  訴  人  乙○○○○○○○○○
訴訟代理人  丙○○
被上訴人    精明一街管理委員會
法定代理人  丁○○
上當事人間請求給付管理費事件，上訴人對於民國97年9月12日
本院臺中簡易庭97年度中簡字第3325號第一審判決提起上訴，本
院於98年11月13日言詞辯論終結，判決如下：
    主      文
上訴駁回。
第二審訴訟費用由上訴人負擔。
    事實及理由
甲、程序事項：本件被上訴人之法定代理人原為汪珈竹，嗣後更
    改為丁○○，被上訴人聲明承受訴訟，於法並於不合，合先
    敘明。
乙、實體事項：
壹、被上訴人（即原審原告）起訴主張：上訴人於其所管理之商
    店街區開設古今燒餐飲屋（原審誤載為古今燒餐飲店，設於
    台中市○區○○○街94號），依精明一街管理委員會管理及
    維護規約之規定，上訴人應繳納管理費。惟上訴人自民國（
    下同）93年12月起至96年12月止之管理費合計新台幣（下同
    ）132, 000元，迄今仍拒絕繳納，屢經催討，未獲置理，爰
    依前開精明一街管理委員會管理及維護規約規定之法律關係
    ，請求上訴人給付前開金額及其法定遲延利息。
貳、上訴人（即原審被告）則以：被上訴人並未通知伊開會，伊
    亦未收到會議記錄，伊於5、6年前即表示不願再參加商店街
    之自治管理委員會，且管理委員會亦未盡到管理維護之責任
    ，對各店家提出之建議，均未解決，故伊不願繳納管理費等
    語，資為抗辯。
參、本件原審對於被上訴人之請求，判決被上訴人全部勝訴，並
    依職權宣告假執行。上訴人全部聲明不服，提起上訴，求為
    廢棄原判決，並駁回被上訴人在第一審之訴；被上訴人則求
    為判決駁回上訴。
肆、被上訴人於本院補稱：
一、上訴人確有參與被上訴人管理規約成為會員，此部分業經前
    案即本院94年度中簡字第1827號、95年度簡上字第31號民事
    判決確定，並援用上開判決理由為本件主張之理由。
二、依臺中市○○街區管理輔導自治條例第2條第2款規定會員定
    義為：「商店街區內從事營利事業之公司行號，及其他為商
    店街區之發展，自願參加之住戶」。易言之，凡依該條例發
    起設立之「自治商店街區」範圍內之從事營利事業之公司行
    號，均為該商店街區之當然會員，僅該商店街區之住戶，為
    商店街區之發展之目的者，得自願參加。是上訴人既屬被上
    訴人之會員，自有依被上訴人管理及維護規約第5條第4款規
    定繳納管理費之義務。
三、且從精明一街管理委員會94、95等年度之會員大會會議紀錄
    中，可知上訴人在歷次會議中均有出席，且開會名稱明定為
    會員大會，上訴人答辯既於多年前表示不願成為會員，何以
    繼續參加會員會議？再者，上訴人並非僅參與其中某次會議
    而已，於後續各年度大會中均有參與，尚且被遴選為修改規
    約條款之代表人其中之一，在在顯示，上訴人客觀上應屬會
    員，與其主觀上認其非屬會員顯然矛盾，亦足認其有參加規
    約之明示意思表示；退步言之，其應至少有參加規約之默示
    意思表示；再退步言，本件亦應類推適用公寓大廈管理條例
    之規定，上訴人為當然成員，是本件上訴人自有繳納管理費
    之義務。
伍、上訴人於本院補稱：
    本件爭執重點在於上訴人是否為被上訴人之會員，而有繳納
    系爭管理費之義務？經查：
一、依臺中市○○街區管理輔導自治條例第5條、第6條規定「商
    店街區經准予籌設後，發起人應於三十日內召開發起人大會
    ，議決組織章程及管理規約，並推舉管理委員」、「前條組
    織章程應載明下列事項：．．．六、會員入會、出會與除名
    。七、會員之權利與義務．．．」。再依精明一街管理委員
    會組織章程第4條規定「本會以台中市○區○○○街，北起
    大墩十九街，南至大隆路內所有店家與相關住戶為自治組織
    區域」、第7條規定「凡在街區內從事營利事業之商家、事
    業單位及願推動商店街區發展之住戶，均得向本會申請為商
    店街區會員」。是如為會員，當有按被上訴人規約規定按期
    繳交管理費之義務，惟依被上訴人組織章程規定，應係向被
    上訴人申請後，始為會員；且組織章程內亦有會員入會、出
    會與除名之規定，即表示該自治組織區域內之店家如經出會
    或除名後，即為非會員，是故被上訴人自治組織區域內，並
    非所有店家均為會員。
二、上訴人所設立之商店其建物所有權人為上訴人之母，而被上
    訴人之94年會員大會除邀請會員外，另亦邀請其自治組織區
    域之所有權人、大樓管理委員會、市政府官員等參加，上訴
    人僅係以區分所有權人之身分開會，如依被上訴人所述與會
    者均應為會員，則為何未見被上訴人向上述之人追討管理費
    ，是原審以上訴人參加被上訴人94年度會員大會為由，即認
    上訴人為其會員，實屬無理。另95年之會員大會亦係以所有
    權人之身分及受他人委託出席參加。
三、被上訴人管委會成立之初，為了方便行事，把所有商家皆列
    入會員名冊，殊不知已造成子、母法相抵，上訴人不知利害
    關係之下，受託參加開會，並在「古今燒」欄內簽名，卻構
    成參加開會並簽名，就是會員，這算不算詐欺行為？本件被
    上訴人設立時之會員名冊並無上訴人，且上訴人並未填具申
    請書申請入會，也未曾繳納過管理費，並非會員，自無繳納
    管理費之義務。
陸、本院之判斷：
一、本件被上訴人精明一街管理委員會係依據「臺中市○○街區
    管理輔導自治條例」設立之自治組織，於92年6月18日向臺
    中市政府申請設立，設立時之會員名冊中並無上訴人。精明
    一街管理委員會之組織章程第4條規定：「本會以台中市○
    區○○○街，北起大墩十九街，南至大隆路內所有店家與相
    關住戶為自治組織區域。」；第7條規定：「凡在街區內從
    事營利事業之商家、事業單位、及願推動商店街區發展之住
    戶，均得向本會申請為商店街區會員」則會員採申請入會。
    依精明一街管理委員會之組織章程第13條規定：「本會會員
    應盡之義務如左：一、遵守本會章程及會員大會，委員會決
    議事項。二、繳納管理費及經大會決議分攤之費用。三、參
    加本會各項例會及活動。」是會員須繳納管理費。又精明一
    街管理委員會之管理及維護規約第1條規定：「本規約效力
    所及與範圍：(1)本街區範圍：北起大墩十九街、南至大隆路
    範圍內之各店舖房屋所有權人及店家。(2)本規約效力及於上
    述街區內所有業(店)主及公共街道經申請核可之使用業者，
    凡我街區房屋所有權人及店家(會員)均應共同遵守奉行。」
    ；第5條第2、4款規定：「(2)由各店家每月繳交新台幣壹仟
    元整管理費，公共街道使用付費以每月每桌伍佰元整。…(4)
    管理費以每季(三個月)收繳一次，各店家(會員)應於每季之
    第一月份三十日前繳付。」。而上訴人在台中市○區○○○
    街94號在被上訴人自治組織區域內開設古今燒餐飲屋等情，
    有臺中市○○街區管理輔導自治條例、精明一街管理委員會
    組織章程、管理及維護規約、被上訴人營業事業登記資料等
    件在卷可稽，除上訴人對於上開管理委員會之管理及維護規
    約效力及於「各店舖房屋所有權人」認有違一般常理外，其
    餘均為兩造所不爭執，自堪信屬實，本院採為判決之基礎。
二、從而，本件兩造爭執重點在於：(一)上訴人是否為被上訴人之
    會員？(二)上訴人是否有依精明一街管理委員會管理及維護規
    約之規定，繳納管理費之義務？茲析述如下：
(一)、本件被上訴人精明一街管理委員會係依據「臺中市○○街區
    管理輔導自治條例」設立之自治組織，於92年6月18日向臺
    中市政府申請設立，設立時之會員名冊中並無上訴人，是上
    訴人並非發起人應可認定。次依臺中市○○街區管理輔導自
    治條例第2條第2款規定「二、會員：商店街區內從事營利事
    業之公司行號，及其他為商店街區之發展，自願參加之住戶
    」。就此規定而言，是否如被上訴人所稱凡依該條例發起設
    立之「自治商店街區」範圍內之從事營利事業之公司行號，
    均為該商店街區之當然會員，僅該商店街區之住戶，為商店
    街區之發展之目的者，得自願參加？本院依職權向臺中市政
    府函詢該會員定義並調取該條例之立法理由或會議記錄究明
    。嗣經該府以98年10月8日府經發字第0980257155號函檢送
    該府91年5月10日提案送臺中市議會審議草案總說明及條文
    說明表暨91年6月17日市議會審議通過函文到院（見本院卷
    第191頁以下），經本院審閱後，依上開檢送資料，並無上
    開爭議之討論或記載。就此爭議，臺中市政府再以98年10月
    22日府經發字第0980280440號函覆：有關「臺中市○○街區
    管理輔導自治條例」之「會員」定義，係以商店街區內從事
    營業之公司行號為會員對象，而商店街會員加入或退出，必
    須依個別商店街所訂定之組織章程規定辦理。（見本院卷第
    200頁）。是此部分尚無從直接援引臺中市○○街區管理輔
    導自治條例第2條第2款規定，認定上訴人屬被上訴人之當然
    會員，仍須就被上訴人之組織章程規定辦理。
(二)、臺中市○○街區管理輔導自治條例第5條、第6條規定「商店
    街區經准予籌設後，發起人應於三十日內召開發起人大會，
    議決組織章程及管理規約，並推舉管理委員」、「前條組織
    章程應載明下列事項：．．．六、會員入會、出會與除名。
    七、會員之權利與義務．．．」。而精明一街管理委員會組
    織章程第4條規定「本會以台中市○區○○○街，北起大墩
    十九街，南至大隆路內所有店家與相關住戶為自治組織區域
    」、第7條規定「凡在街區內從事營利事業之商家、事業單
    位及願推動商店街區發展之住戶，均得向本會申請為商店街
    區會員」。是依被上訴人組織章程規定，會員係採申請入會
    方式應無疑義，此亦有證人即臺中市政府承辦員甲○○到庭
    證述可參（本院卷第35頁以下）。惟按契約乃因當事人雙方
    意思表示一致而成立，所謂意思表示一致，無論其為明示或
    默示，均包含在內。所謂默示之意思表示，係指依表意人之
    舉動或其他情事，足以間接推知其效果意思者而言，最高法
    院分別著有57年台上字第3211號、29年上字第762號判例可
    循。查本件上訴人曾參與精明一街94年6月28日召開之94年
    度會員大會及95年6月29日召開之95年度會員大會，並於精
    明一街管理委員會店家（會員）簽到冊之簽到處欄簽名，有
    會議記錄、店家（會員）簽到冊附於本院95年度簡上字第31
    號卷內可稽，並經本院調卷審閱無訛。本院酌以上訴人訴訟
    代理人為上訴人之父，誼屬至親，且上開被上訴人94年度、
    95年度會員大會古今燒餐飲屋均由上訴人訴訟代理人代表參
    加，為上訴人所自陳。雖上訴人辯稱其非以會員身分參加，
    乃係以所有權人之身分及受他人委託出席參加云云。然本院
    觀之上開二次會員大會，上訴人訴訟代理人雖亦有代理他人
    參加，並於店家（會員）簽到冊簽到處欄書明「代」字，於
    備註欄註明「委託書」，然於上訴人所經營之「古今燒」欄
    位下，上訴人訴訟代理人則僅於簽到處欄簽名「丙○○」，
    備註欄則別無記載，足證其非僅以來賓身分或僅代理其他店
    家出席，此有上開店家（會員）簽到冊在可證。又從精明一
    街管理委員會94、95等年度之會員大會會議紀錄，可知上訴
    人在二次會議中均有出席，且並非僅參與會議而已，上訴人
    尚且積極參與有關精明一街管理委員會之活動，且於95年度
    會員大會中提案凍結精明一街管理委員會及修改被上訴人管
    理及維護規約，並於該次會議被遴選為修改條款之代表人其
    中之一，此觀上開會議紀錄自明，此部分亦為上訴人所不爭
    執，自屬真實。則依上開判例意旨所示，雖上訴人並未以書
    面明示方式申請入會，然依上訴人之上開舉動及其積極參與
    被上訴人會員大會之程度，已足以間接推知上訴人有以會員
    身分積極行使被上訴人會員權利之效果意思，堪信上訴人確
    已具有被上訴人會員之身分。被上訴人辯稱其非以會員身分
    參與會員大會，且係受詐欺參與會員大會云云，均與上開事
    證不符，要無可採。
(三)、按債權人基於債之關係得向債務人請求給付，民法第199條
    第1項定有明文。依精明一街管理委員會之組織章程第13 條
    規定：「本會會員應盡之義務如左：一、遵守本會章程及會
    員大會，委員會決議事項。二、繳納管理費及經大會決議分
    攤之費用。三、參加本會各項例會及活動。」是上訴人既為
    被上訴人之會員，業據前述，自有依被上訴人管理及維護規
    約第5條第2、4款規定：「(2)由各店家每月繳交新台幣壹仟
    元整管理費，公共街道使用付費以每月每桌伍佰元整。…(4)
    管理費以每季(三個月)收繳一次，各店家(會員)應於每季之
    第一月份三十日前繳付。」繳納管理費之義務。而本件若上
    訴人自93年12月起至96年12月止，為被上訴人之會員，則上
    訴人尚有前開期間之管理費合計132,000元，迄未繳納，為
    兩造所不爭。則被上訴人依前開管理及維護規約約定請求上
    訴人給付上開管理費，自屬有據。
(四)、次按給付有確定期限者，債務人自期限屆滿時起，負遲延責
    任；遲延之債務，以支付金錢為標的者，債權人得請求依法
    定利率計算之遲延利息，民法第229條第1項、第233條第1項
    前段分別定有明文。而應付利息之債務，其利率未經約定，
    亦無法律可據者，週年利率為5%，民法第203條亦有明文。
    查被上訴人會員之管理費以每季（3個月）收繳1次，各店家
    應於每季之第一月份三十日前繳付，有前開精明一街管理委
    員會管理及維護規約可憑。則被上訴人所請求之系爭管理費
    係93年12月起至96年12月止，屬給付有確定期限者，上訴人
    應自前開各季期限屆滿時起，負遲延責任，並應給付依法定
    利率計算之遲延利息，應可認定；又前開應付利息之債務，
    其利率既未經兩造約定，亦別無法律可據，其週年利率依前
    開規定應為5%。故被上訴人並請求上訴人給付前開管理費之
    自起訴狀繕本送達上訴人之翌日即97年8月12日起至清償日
    止，按週年利率5%計算之利息，亦屬正當。
三、綜上所述，本件被上訴人主張為可採，上訴人所辯則無可採
    。從而，被上訴人依前開管理及維護規約約定之法律關係，
    請求上訴人給付前開金額及其法定遲延利息，為有理由，應
    予准許。是則原審判命上訴人如數給付，並依職權宣告假執
    行，理由雖有不同，惟結論並無二致，仍應予以維持，上訴
    意旨指摘原判決不當，求予廢棄改判，為無理由，應予駁回
    其上訴。
柒、本件事證已臻明確，兩造其餘攻擊防禦方法與舉證，經審酌
    後核與判決結果無影響，爰不逐一論述。
捌、據上論結，本件上訴為無理由，依民事訴訟法第436條之1第
    3 項、第449條第2項、第1項、第78條，判決如主文。
中    華    民    國    98    年    11    月    27    日
                       民事第四庭審判長法  官 楊國精
                                       法  官 林宗成
                                       法  官 洪堯讚
上正本證明與原本無異。
本件不得上訴。
中    華    民    國    98    年    11    月    27    日
                                       書記官


司法院資訊處製作；財團法人民間司法改革基金會備份。
